【裁判字號】    89,簡上,775
【裁判日期】    900202
【裁判案由】    返還租賃物等
【裁判全文】
臺灣臺北地方法院民事判決  八十九年度簡上字第七七五號
    上  訴  人  甲○○
    訴訟代理人  乙○○
    被  上訴人  高萬鍾即祭祀公業高同記管理人
    訴訟代理人  張世興  律師
右當事人間請求返還租賃物等事件，上訴人對於中華民國八十九年十月二日本院臺北
簡易庭八十九年度北簡字第七七四六號第一審判決提起上訴，本院判決如左：
    主    文
上訴駁回。
第二審訴訟費用由上訴人負擔。
    事    實
一、上訴人方面：
    (一)聲明：
      １原審判不利上訴人之部分廢棄。
      ２右廢棄部分，被上訴人在第一審之訴駁回。
    (二)陳述：除與原判決書記載相同者，茲予引用外，補陳：
      １雙方所訂系爭房屋租賃契約第八條約定後載有「乙方（即上訴人）應於軍方
        配得眷舍後三個月內將上開房屋騰還甲方（即被上訴人），乙方承租期間甲
        方同意以原租金出租。」，故不受該契約第二條約定租期之限制，本件之租
        約並非僅自八十六年十一月一日至八十七年十月三十一日止，而係應至軍方
        配屬眷舍後三個月為止，現軍方迄今仍未配屬眷舍，是以系爭租約之租期仍
        未屆滿，被上訴人高萬鍾即祭祀公業高同記管理人主張租期屆滿，租賃關係
        終止云云，應無理由。
      ２被上訴人雖主張上訴人甲○○未繳租金云云。然兩造間就返還民地之眷戶搬
        遷事宜，曾多次召開協調會，並達成由被上訴人提供房屋與上訴人等搬遷戶
        居住，國防部日後核發之租金補貼每月新臺幣（下同）陸仟元則由上訴人受
        領，再由上訴人給付與被上訴人之協議。但軍方一直遲未撥款，上訴人始未
        交付租金與被上訴人，上訴人曾將上情告知被上訴人，被上訴人亦同意待軍
        方撥款後再給付租金。另上訴人整年未給付租金，未見被上訴人作何處理，
        遲至兩年後之八十九年五月間方採取法律行動，違背常理甚明，足見兩造間
        之租賃契約實有內情，非如被上訴人所指之單純。被上訴人之受任人湛維漢
        持本件租約偽稱該契約係為向國防部請款而簽立，所有之搬遷戶均無人懷疑
        而用印其上，豈知被上訴人竟蓄意詐騙上訴人。
      ３再則，參酌被上訴人起訴狀及所附證物，均係主張租期屆滿，租賃關係終止
       ，請求遷讓返還租賃物，故其請求基礎在租賃期滿之租賃返還請求權及租約
       期滿以後因承租人繼續使用所產生之不當得利及違約金請求權。然本件租約
       尚未屆滿，被上訴人又非主張因上訴人未按期給付租金而依第六條第一款約
       定終止租約，故不得主張因未給付租金終止租約而產生之回復原狀請求權。
    (三)證據：除引用原審之立證方式外，補提：八十六年七月十九日兩造就本件搬遷
      房屋返還土地事件之協議書。
二、被上訴人方面：
    (一)聲明：上訴駁回。
    (二)陳述：除與原判決記載相同者，茲予引用外，補陳：
      系爭房屋租賃契約書第八條後雖有「乙方應於軍方配得眷舍後三個月內將上開
      房屋騰還甲方，乙方承租期間甲方同意以原租金出租。」之特約，但此係在上
      訴人沒有違約之前提下，得以同一條件續約之約定，並非就租期之另外約定。
      且雙方亦無待軍方撥款後再給付租金之約定。
    (三)證據：援用原審之立證方式。
    理    由
一、被上訴人起訴主張：上訴人向被上訴人承租系爭房屋，約定租期自八十六年十一
    月一日起至八十七年十月三十一日止，租金每月陸仟元，按月給付，租期屆滿，
    即應遷讓房屋，承租人於終止租約或租期屆滿，不交還房屋時，自終止租約或租
    期屆滿翌日起，應按日給付租金三倍之違約金。惟上訴人承租系爭房屋後，除未
    給付分文租金，復於租期屆滿後拒不遷讓房屋，屢經催討亦未獲置理，為此訴請
    上訴人遷讓房屋、給付積欠之租金柒萬貳仟元及其利息暨按租金三倍計算之違約
    金等語。
    上訴人則以：其為軍眷，經軍方與被上訴人協商提供系爭房屋與上訴人居住至配
    住屋建妥為止，雙方所訂租約第八條約定後載有「乙方應於軍方配得眷舍後三個
    月內將上開房屋騰還甲方，乙方承租期間甲方同意以原租金出租。」，故本件租
    租約仍未屆滿。而租金是國防部核發租金補貼每月陸仟元，由上訴人受領後，再
    給付被上訴人，但軍方一直遲未撥款，所以上訴人始未給付租金，上訴人曾將上
    情告知被上訴人，被上訴人亦同意待軍方撥款後再給付租金。再則被上訴人起訴
    主張租期屆滿，租賃關係終止，而請求遷讓返還租賃物，然本件租約尚未屆滿，
    被上訴人又非主張因上訴人未按期給付租金而依第六條第一款約定終止租約，故
    不得主張因未給付租金終止租約而產生之回復原狀請求權等語資為抗辯。
二、經查，被上訴人主張上訴人曾與其就臺北市○○○路○段五二七號三樓房屋簽訂
    租賃契約，租金每月陸仟元，租期一年，自八十六年十一月一日起至八十七年十
    月卅一日止之事實，業據其提出房屋租賃契約書為證，並為上訴人所不爭執，應
    堪信為真實。次查，被上訴人主張上訴人於租賃期間未給付分文租金，租期屆滿
    後亦不遷讓房屋，據此請求上訴人遷讓房屋、給付所欠租金與約定之違約金等情
    ，則為上訴人所否認，並以前開情詞置辯。惟查：
    (一)上訴人辯稱系爭房屋係由軍方與被上訴人協商提供與上訴人無償使用云云，並
      提出立法委員秦慧珠協調會議紀錄、陸勤部列管北市麟光新村散戶使用祭祀公
      業土地合建國宅協調會議紀錄為證。然上訴人所提之立法委員秦慧珠協調會議
      紀錄，係於八十九年七月四日秦慧珠立法委員與國防部等單位就上訴人等之搬
      遷費及房租補助費為協調，並未商及系爭房屋之使用，被上訴人亦未參與該次
      協調會，自不足以證明上訴人得無償使用系爭房屋，況觀該協調會結論，陸軍
      總部等單位應儘速辦理房屋租金補助費之申報手續，足見上訴人係租用系爭房
      屋，並非無償使用甚明，而上訴人嗣亦自承給付租金之方式，係由軍方撥付與
      上訴人，再由上訴人交付被上訴人，更足證上訴人係租用系爭房屋。又上訴人
      所提之陸勤部列管北市麟光新村散戶使用祭祀公業土地合建國宅協調會議紀錄
      ，其協調日期為八十五年六月廿一日，兩造於上開協調會之後再於八十六年五
      月五日簽訂搬遷協議書草約，約定被上訴人給付上訴人搬遷費壹佰萬元，但上
      訴人應按月給付租金壹萬壹仟元，嗣於八十六年十月廿日簽訂系爭租賃合約，
      更改條件為被上訴人給付上訴人搬遷費壹佰萬元，但租金則降為陸仟元，上訴
      人就已受領搬遷費壹佰萬元之事實並不爭執，可見兩造就搬遷事宜持續協調至
      八十六年十月廿日始定案，兩造間確有租賃契約關係存在，上訴人應按月給付
      租金陸仟元，是以上開協調會議紀錄，並不足為上訴人有利之證明。
    (二)上訴人又辯稱因國防部遲未撥付房租補助費，致其無法給付租金，其曾將此情
      告知被上訴人，被上訴人同意待國防部撥款後再給付租金云云。惟查，國防部
      雖遲未撥付房屋補助費與上訴人，此由上開立法委員秦慧珠之協調會紀錄可證
      ，但被上訴人則否認有同意上訴人於國防部撥款後再給付租金之事實，因此按
      諸舉證責任分配原則，自應由上訴人就被上訴人同意延緩租金給付之事實負舉
      證之責，然上訴人並未提出任何證據以資證明，其辯稱被上訴人同意延緩給付
      租金云云，已非可採。且國防部並非系爭房屋租賃契約之當事人，而系爭房屋
      租賃契約就租金之給付，亦無約定須待國防部撥付房屋補助費與上訴人後始行
      給付，上訴人自不得以國防部未撥付房租補助費乙節，對抗被上訴人，上訴人
      上開所辯云云，洵非可採。
    (三)上訴人復辯稱系爭房屋租賃契約第八條約定後之空白處載有「乙方應於軍方配
      得眷舍後三個月內將上開房屋騰還甲方，乙方承租期間甲方同意以原租金出租
      。」之特約，因此本件並非一年期之租約，須待軍方配得眷舍後三個月，租期
      始為屆滿云云。然查，被上訴人固坦承有上開特約之記載，但主張此項約定係
      在上訴人無違約之前提下，得以同一條件續約等語。按解釋意思表示應探求當
      事人真意，不得拘泥於所用之辭句，民法第九十八條定有明文。本件兩造租約
      第二條已明白約定租賃期限自八十六年十一月一日起至八十七年十月卅一日止
      計壹年，第七條第六款復約定租賃期間屆滿壹個月前被上訴人不另行以書面通
      知承租人租賃期間屆滿時本契約書作廢，終止租賃關係；又參以兩造簽訂本件
      租約之緣由，係因軍方無法立即配住眷舍與上訴人，又面臨被上訴人請求返還
      土地之壓力，致與被上訴人協調租屋與上訴人居住等情，因軍方何時配住眷舍
      與上訴人並未能確定，可能在租約屆滿前，亦可能在租約屆滿後，始有上開特
      約記載「乙方應於軍方配得眷舍三個月內將上開房屋騰還甲方」之約定，否則
      若解釋租約至軍方配得眷舍後三個月屆滿，則兩造租約第二條之約定殆無意義
      ，亦不啻淪為不定期租賃，被上訴人僅係祭祀公業之管理人，衡諸常情當不至
      訂下如此不利益之租約，而租賃期間，上訴人同意以原租金出租部分，其意係
      被上訴人不得任意調漲租金。因此綜合上情，當以被上訴人主張上開特約之意
      係在上訴人無違約之前提下，得以同一條件續約，堪為可採，上訴人辯稱租賃
      期間至軍方配住眷舍後三個月始為屆滿云云，尚不足採信。
    (四)末查，本件租約之租賃期間至八十七年十月卅一日止，其後當事人間並未再續
      約，為上訴人所不爭執，因此兩造間之租賃契約關係，應已期滿而告消滅，被
      上訴人依租約第四條第三款之約定，請求上訴人遷讓房屋，即屬有據。再上訴
      人於租賃期間並未給付分文租金，亦為上訴人所自承，從而被上訴人請求上訴
      人應給付按每月陸仟元，共計柒萬貳仟元之租金，亦屬有據。又兩造於租賃契
      約第六條第二款約定，上訴人於租賃期滿不交還房屋，自租約屆滿之翌日起，
      應按日給付租金三倍之違約金，被上訴人據此請求上訴人按月給付壹萬捌仟元
      之違約金固屬有據，惟按約定之違約金額過高者，法院得減至相當之數額，民
      法第二百五十二著有明文，查本件上訴人為年老之軍眷，本身資力不豐，而被
      上訴人祭祀公業之管理人，租金所得實質上歸屬於祭祀公業，而祭祀公業高同
      記曾將多筆土地、房屋出租於軍方或軍眷，在經濟上顯為強者，因此衡量兩造
      之經濟情況、社會地位，渠等間以租金額三倍計算之違約金之約定，顯屬過高
      ，應核減至每月壹萬貳仟元始為相當。
    (五)綜上述，本件租賃期間已屆滿，被上訴人請求上訴人應將臺北市○○○路○段
      五二七號三樓房屋遷讓交還被上訴人，並給付積欠租金柒萬貳仟元暨自起訴狀
      繕本送達之翌日即八十九年六月廿日起至清償日止，按年息百分之五計算之遲
      延利息，及自租期屆滿之翌日即八十七年十一月一日起至遷讓上開房屋日止，
      按月給付壹萬貳仟元之違約金，為有理由，應予准許，而逾上開部分之請求（
      指違約金超過每月壹萬貳仟元之部分）為無理由，應予駁回。
三、原審本諸同一理由，判令上訴人應遷讓交還上開房屋、給付所欠租金及遲延利息
    並給付上開違約金，其認事用法，並無違誤，上訴意旨指摘原審判決不當，求予
    廢棄改判，為無理由，應予駁回。
四、本件事證已臻明確，兩造其餘之攻擊防禦方法與所舉未經援用之證據，經本院斟
    酌後，認均與判決結果不生影響，爰不予一一論駁，併予敘明。
五、據上論結，本件上訴為無理由，爰依民事訴訟法第四百三十六條之一第三項、第
    四百四十九條第一項、第七十八條，判決如主文。
中      華      民      國    九十      年      二      月    廿二    日
                              民事第六庭  審判長法      官  鄭純惠
                                                法      官  胡宗淦
                                                法      官  劉坤典
右為正本係照原本作成
本判決不得上訴。
中      華      民      國    九十      年      二      月    廿二    日
                                                法院書記官  王朝枝


司法院資訊處製作；財團法人民間司法改革基金會備份。
